臺灣臺南地方法院民事判決　　　　　　　95年度訴字第1194號
原　　　告　庚○○
訴訟代理人　楊丕銘律師
被　　　告　壬○○民國90年.
法定代理人　蔡昇峰
　　　　　　郭美杏
訴訟代理人　辛○○
被　　　告　甲○○○
　　　　　　乙○○
　　　　　　己○○
　　　　　　丙○○
　　　　　　丁○○
　　　　　　　　　　　　號
　　　　　　戊○○
上列當事人間請求分割共有物事件，經本院於民國95年12月26日
言詞辯論終結，判決如下：
    主  文
兩造共有坐落台南縣歸仁鄉○○○段一四二五地號、地目建、面
積一一一○平方公尺（土地登記謄本記載面積一一三八平方公尺
）土地，准予分割如附圖甲案所示：編號Ａ部分面積三五二點三
三平方公尺分歸被告壬○○取得；編號Ｂ部分面積一一七點四五
平方公尺分歸原告取得；編號Ｃ部分面積一一七點四五平方公尺
分歸被告甲○○○取得；編號Ｄ部分面積一一七點四五平方公尺
分歸被告乙○○取得；編號Ｅ部分面積一四四點七七平方公尺分
歸被告己○○取得；編號Ｆ部分面積九○點一○平方公尺分歸被
告丙○○、丁○○取得，並按應有部分之比例各二分之一維持共
有；編號Ｇ部分面積一一七點四五平方公尺分歸被告丙○○、丁○○、戊○○取得，並按應有部分之比例被告丙○○四分之一、
被告丁○○四分之一、被告戊○○二分之一維持共有；編號Ｈ部
分面積五三平方公尺由兩造按原應有部分之比例保持共有。
訴訟費用由兩造依附表所示之比例負擔。
    事  實  及  理  由
一、原告起訴主張：
  (一)坐落台南縣歸仁鄉○○○段1425地號、地目建、面積1110平
    方公尺（土地登記謄本雖記載面積1138平方公尺，然經複丈
    結果，實際面積為1110平方公尺）之土地（下稱系爭土地）
    ，為兩造依附表所示之應有部分比例共有，復兩造對於系爭
    土地並無不得分割之約定，且系爭土地依物之使用目的，亦
    無不得分割之情形，因兩造無法達成分割協議，爰依民法第
    824條第2項規定，提起本件訴訟。
  (二)系爭土地北面面臨8米寬之六甲路、西面面臨4.5米寬之六甲
    路321巷既成道路，按台灣省畸零地使用規則第3條規定，一
    般建築用地於甲、乙種建築用地及住宅區、商業區○○○○
    路寬在7米以上至15米間者，基地最小寬度分別為3.5米、4
    米者即可建築，於其正面路寬在7米以下者，其基地最小寬
    度分別為3米、3.5米者亦可建築。準此，附圖甲案之Ｂ部分
    面臨六甲路之寬度為4.56米、Ｃ部分寬度為4.39米、Ｄ部分
    寬度為4.24米，均甚至可為商業區之建築使用，至於Ｅ部分
    面臨六甲路之寬度雖僅為2.5米，然因Ｅ部分同時面臨六甲
    路321巷既成巷道，而其面臨六甲路321巷道之寬度至少在10
    米以上（如考慮私設道路因素則其面臨六甲路321巷之寬度
    更達25米以上），是Ｅ部分甚至亦可為商業區之建築使用，
    由於Ｅ部分為典型之三角窗基地，且亦可為商業區之建築使
    用，致其面臨六甲路之寬度縱僅2.5米，不但不違公平原則
    ，亦反合公平原則。綜上，依附圖甲案，不但Ｂ、Ｃ、Ｄ、
    Ｅ均得為正常合理之建築用地，且均得雨露均霑公平的面臨
    六甲路，是甲案可謂最為公平合理。
  (三)反觀附圖乙案，將Ｂ部分置於南側，面臨六甲路者僅餘Ｃ、
    Ｄ、Ｅ部分，此舉可謂損人不利己且不符公平原則，因將Ｃ
    、Ｄ、Ｅ部分之基地寬度分別增加至5.7米、5.4米、3.9米
    者，於利用上不致增添多大效益，而將Ｂ部分不公平移至南
    側者，更乏正當合理之事由，況如依乙案分割方式，為公平
    起見，則應由原告與被告甲○○○、乙○○、己○○等4人
    以抽籤方式決定何人分得Ｂ部分，然主張乙案者卻又毫無理
    由地違反公平原則，私擅將Ｂ部分分予原告，足見乙案應無
    足取。退言之，即使依乙案之分割方式，Ｂ部分之歸屬應由
    原告及被告甲○○○、乙○○、己○○等4人以抽籤方式決
    之，而依甲案，原告與被告甲○○○、乙○○、己○○等4
    人既可公平一致地均分得面臨六甲路之基地，且均能為正常
    合理之建築使用，何需必定要將其中一人驅趕至南側，即屬
    不必要且損人不利己，是無論自何觀點言之，乙案均遠遠不
    如甲案之公平合理。
  (四)又如採附圖乙案，Ｂ部分之半數以上面積已為分割後仍欲保
    留之磚造平房、土角厝所占用（為被告丙○○、丁○○、戊○○等人所有），則不論Ｂ部分最終係由何人取得，系爭土
    地上被告丙○○等人分割後仍欲保留之磚造平房、土角厝，
    至少即必須對拆一半，必然已無法使用，由此益證乙案必然
    嚴重損及丙○○、丁○○、戊○○等人之利益。反觀附圖甲
    案，則Ｂ、Ｃ、Ｄ、Ｅ基地之南側雖均有少許面積為分割後
    仍欲保留之磚造平房、土角厝所占用，然Ｂ、Ｃ、Ｄ、Ｅ基
    地於建築時，可將該南側遭丙○○、丁○○、戊○○等人建
    物占用之少許面積做為法定空地，此舉不但無礙於該4筆基
    地之建築使用，亦可使丙○○、丁○○、戊○○等人之建物
    獲有保留之機會，而此種法定空地之解決方式，於乙案根本
    無從採用，是就全體共有人之利害權衡暨社會經濟之效益考
    量，甲案均遠較乙案為優。
  (五)並聲明：兩造共有系爭土地准予分割如附圖甲案所示：編號
    Ａ部分面積352.33平方公尺分歸被告壬○○取得；編號Ｂ部
    分面積117.45平方公尺分歸原告取得；編號Ｃ部分面積117.
    45平方公尺分歸被告甲○○○取得；編號Ｄ部分面積117.45
    平方公尺分歸被告乙○○取得；編號Ｅ部分面積144.77平方
    公尺分歸被告己○○取得；編號Ｆ部分面積90.10平方公尺
    分歸被告丙○○、丁○○取得，並按應有部分之比例維持共
    有；編號Ｇ部分面積117.45平方公尺分歸被告丙○○、丁○○、戊○○取得，並按應有部分之比例維持共有；編號Ｈ部
    分面積53平方公尺由兩造按原應有部分之比例保持共有。
二、被告壬○○同意系爭土地分割，並同意依原告主張如附圖甲
    案所示之分割方案進行分割。其餘被告則以：
  (一)同意分割，並同意將附圖Ｈ部分巷道由兩造按原應有部分之
    比例保持共有，但不同意原告提出之分割方案。
  (二)系爭土地北面面臨六甲路較寬、西面面臨巷道較窄，如依原
    告提出附圖甲案所示之分割方式，原告及被告壬○○（屬同
    一房）均分得面臨六甲路旁之土地，而被告甲○○○、乙○○、己○○分得之Ｃ、Ｄ、Ｅ部分土地地形狹長，日後確有
    不合使用之苦，是被告甲○○○、乙○○、己○○主張依附
    圖乙案所示之分割方法，面臨六甲路4人，面臨既成巷道3人
    ，使分配之土地寬長度較為方正，以利於將來之開發使用。
  (三)又系爭土地應依共有人原有位置優先分配，即被告壬○○擁
    有大房部分，現已改建為磚造平房，及被告己○○所擁有二
    房部分之土角厝，二人之房屋後面面臨六甲路，然均未設置
    後門，故需經由佛廳之後門，始可進入六甲路；被告甲○○○擁有天井以北之磚造平房，直接鄰接六甲路，可逕行出入
    ；被告乙○○所擁有土角厝，原設計通路可進入六甲路；而
    原告所擁有天井以南之磚造平房，雖有5個出入門，但依門
    之寬度大小比較，主要出入門無法通往六甲路或有不便。是
    採用附圖乙案之分割方式，較符合原有使用之位置，應較為
    公平，並可避免被告丙○○等已建造之二樓房屋遭拆屋。
三、原告主張系爭土地為兩造所共有，依其使用目的並無不能分
    割之情形，且兩造就系爭土地均無不能分割之約定，然迄今
    未能達成分割協議等情，業據提出系爭土地登記謄本1份、
    地籍圖謄本1紙等為證，並經本院台南簡易庭以93年度南調
    字第104號調解不成立，且原告與被告主張之分割方案亦有
    不同，就分割之方法顯難為一致之協議，是兩造就系爭土地
    確實無法達成協議分割無訛，堪信原告此部分主張為真實。
    又按土地所有權及其面積，以登記為準，登記之面積如與實
    際測量所得之面積不符，於共有人間無爭執者，法院固得於
    地政機關辦理更正登記完畢後，為分割共有物之判決，或逕
    依原告請求，參考地政機關實測所得之面積判決分割，並於
    理由欄敘明面積不符情節，待該判決確定後，由當事人持向
    地政機關聲請一併為更正及分割登記，均毋庸由原告追加聲
    明，請求更正共有土地之面積後始為判決分割，惟於共有人
    就面積之不符尚有異見時，因此種錯誤，已涉及私權，既有
    爭執，於就土地之面積為更正登記前，法院自不得逕行判決
    分割（最高法院93年度台上字第1635號判決要旨參照）。系
    爭土地之土地登記謄本雖記載面積為1138平方公尺，然經複
    丈結果實際面積為1110平方公尺，即登記之面積與實際測量
    所得之面積不符，並已超出合理公差，此有台南縣歸仁鄉地
    政事務所95年5月26日複丈成果圖附卷可稽，惟兩造就此部
    分均無爭執，揆諸上揭判決要旨，本院自得依原告請求，參
    考地政機關實測所得之面積判決分割，並待該判決確定後，
    由當事人持向地政機關聲請一併為更正及分割登記。
四、按分割共有物以原物分配於各共有人為原則，法院就共有物
    為裁判分割時，應依民法第824條之規定為適當之分割，即
    應斟酌各共有人之意願、利害關係、共有物之性質、分割後
    之經濟效用及公共利益等為公平決定（最高法院81年度台上
    字第16號判決、89年度台上字第724號判決可資參照）。經
    查：
  (一)「(1)系爭1425號土地北面面臨縣道六甲路（8米），西面面
    臨既成道路（六甲路321巷）約4.5米寬，東面是他人土地蓋
    有建物，東南方1423號土地亦為他人所有，南方1424號土地
    則為丙○○、丁○○、戊○○及堂兄弟蔡輝德所有，現作為
    住宅用。(2)系爭土地面臨六甲路東側有磚造平房（現為辛○○居住使用），面臨六甲路中段有磚造平房及土角厝各一棟
    ，現無人居住使用，且部分牆壁已倒塌，靠北方磚造平方為
    甲○○○所有，後方則為庚○○所有。(3)系爭土地西北方有
    磚造平房一棟，現開設雜貨店，為己○○所有，其後方有坍
    塌之土角厝圍牆，該處為乙○○使用。(4)系爭土地南面有磚
    造平房2棟，西南方有搭蓋鐵皮、鐵皮屋，北上方有土角厝
    （丙○○所有），土角厝旁尚有磚造平房1棟，土角厝現無
    人居住，作為堆放雜物使用（丙○○、丁○○共有），其餘
    建物現均有人居住使用，磚造平方部分前棟為戊○○、丙○○、丁○○，後棟為丁○○、戊○○居住使用，鐵皮及建物
    部分則為丁○○居住使用。(5)共有人辛○○現使用用部分陳
    稱欲保留，丁○○、丙○○、戊○○現使用部分亦稱欲保留
    ，其餘建物共有人甲○○○、庚○○、己○○、乙○○均稱
    日後將予拆除，不欲保留。(6)六甲路上都為住宅，有零星商
    店，六甲路321巷內左右均為住宅，沒有商業活動」等情，
    經本院依職權會同兩造及台南縣歸仁地政事務所人員勘測屬
    實，且有現場照片15張，並製有勘驗筆錄及囑託台南縣歸仁
    地政事務所人員繪製複丈成果圖存卷可考。
  (二)兩造就系爭土地之分割方法，有原告主張如附圖甲案所示之
    分割方案，及被告甲○○○、乙○○、己○○所主張如附圖
    乙案所示之分割方案，兩者之差異在於是否將Ｂ部分移至六
    甲路321巷內，使Ｃ、Ｄ、Ｅ部分之寬度得以增加，至於Ａ
    、Ｆ、Ｇ、Ｈ部分則無影響，茲就兩造提出之各個分割方案
    ，分述如下：
  1.按「分管契約，係共有人就共有物之使用、收益或管理方法
    所訂定之契約，而共有人請求分割共有物，應解為有終止分
    管契約之意思。是系爭土地之分管契約，已因被上訴人提起
    本件分割共有物訴訟，而當然終止。且分管契約與協議分割
    契約不同，前者以共有關係繼續存在為前提，後者以消滅共
    有關係為目的，故裁判上分割共有土地時，並非必須完全依
    分管契約以為分割，而應斟酌土地之經濟上價值，並求各共
    有人分得土地之價值相當，利於使用」（最高法院85年度台
    上字第53號判決要旨），並按「各共有人在分割前之使用狀
    況，縱共有人間有分管之約定，除達成將來按分管部分為分
    割之合意外，法院裁判分割，並不受其拘束」（最高法院91
    年度台上字第1765號判決要旨）。準此，系爭土地縱如被告
    乙○○等人所述之共有人原有使用位置，然於法院裁判分割
    共有物時，仍應綜合各項情事以為判斷，而非必須依分管契
    約、分管事實或原有使用位置，以為分割。從而，被告乙○○等人主張系爭土地應依共有人原有使用位置分配云云，即
    屬無據。
  2.本件原告主張如附圖甲案所示之分割方案，Ｂ、Ｃ、Ｄ、Ｅ
    部分土地均面臨較寬之六甲路，雖分得之土地地形較為狹長
    ，然Ｂ部分面臨六甲路之寬度為4.56米、Ｃ部分寬度為4.39
    米、Ｄ部分寬度為4.24米，而Ｅ部分面臨六甲路之寬度雖僅
    為2.5米，因Ｅ部分同時面臨六甲路321巷，其面臨六甲路32
    1巷道之寬度至少在10米以上，有台南縣歸仁地政事務所94
    年11月7日所測量字第0940010496號函暨所附94年10月28日
    土地複丈成果圖1紙在卷可按，且就前開寬度日後並無不能
    單獨建築之情形，此為兩造所不爭執，亦無不利於將來開發
    使用之情事，並原告及被告甲○○○、乙○○、己○○等人
    分得之土地形狀大致相同，均屬完整，地理位置進出甚為方
    便，是依附圖甲案之分割方式，無礙於分割後土地之利用及
    通行。
  3.按分割共有物之訴，依原物之數量按應有部分之比例分配，
    如其價值顯不相當者，即屬未顧慮其經濟上之價值，自難謂
    為公平，又同一筆建地，其面臨較寬敞、繁華馬路部分之價
    值，較其他部分為高，而道路之名為路者，較名為街者寬敞
    ，乃眾所週知之事實（最高法院72年度台上字第2638號判決
    要旨參照）。本件如採被告甲○○○、乙○○、己○○主張
    之附圖乙案分割方式，將原告分歸在六甲路321巷內，原告
    對外雖有通行之巷道，惟揆諸上開判決要旨，並參酌六甲路
    上尚有零星商店，六甲路321巷內左右均為住宅，沒有商業
    活動，有前開勘驗筆錄可考，足見面臨六甲路與面臨六甲路
    321巷土地之經濟上價值，仍有優劣之分，復被告甲○○○
    、乙○○及己○○均不同意以抽籤方式決定何人分得Ｂ部分
    ，並裁判分割不受原有使用位置之拘束，已如前述，況乙案
    係毫無任何理由地將原告分配在面臨六甲路321巷之Ｂ部分
    ，是附圖乙案之分割方式自難謂為公平。從而，被告甲○○○、乙○○、己○○主張附圖乙案之分割方案，有失公平，
    即屬未顧慮全體共有人利益之分割方法，顯非適宜，不足採
    用。而依原告所主張之附圖甲案，原告及被告甲○○○、乙○○、己○○均分得面臨六甲路之土地，並分得土地利用之
    經濟效益較為相當，且無不利將來之建築、規劃使用，是本
    院認為原告所提出之分割方案，即如附圖甲案所示方法分割
    ，可維持分割兩造所受分配之土地價值均勻，方符合分割共
    有物之公平與適當之原則。
  4.綜上，本院審酌兩造應有部分之比例所占之面積、系爭土地
    之地形、各共有人目前使用現狀、對外通行道路之便利性、
    分割後之經濟利益、公平原則，及尊重全體共有人之意願，
    認系爭土地依附圖甲案所示之分割方法而為分割，符合系爭
    土地分割之整體效益及共有人全體之利益，應屬公平、正當
    。
五、綜上所述，兩造於系爭土地並無不為分割之特約，又無不能
    分割之情事，惟因兩造就分割方法無法達成協議，則原告訴
    請裁判分割系爭土地，亦無不合。本院依系爭土地之性質、
    使用現況、臨路情形、共有人之意願、公平原則，並兼衡分
    割後之經濟效用暨全體共有人之利益等一切情狀，認原告所
    主張如附圖甲案所示分割方案：編號Ａ部分面積352.33平方
    公尺分歸被告壬○○取得；編號Ｂ部分面積117.45平方公尺
    分歸原告取得；編號Ｃ部分面積117.45平方公尺分歸被告甲○○○取得；編號Ｄ部分面積117.45平方公尺分歸被告乙○○取得；編號Ｅ部分面積144.77平方公尺分歸被告己○○取
    得；編號Ｆ部分面積90.10平方公尺分歸被告丙○○、丁○○取得，並按應有部分之比例各2分之1維持共有；編號Ｇ部
    分面積11 7.45平方公尺分歸被告丙○○、丁○○、戊○○
    取得，並按應有部分之比例被告丙○○4分之1、被告丁○○
    4分之1、被告戊○○2分之1維持共有；編號Ｈ部分面積53平
    方公尺由兩造按原應有部分之比例保持共有。符合系爭土地
    分割之整體效益及共有人全體之利益，堪認係適當、公允之
    分割方法。從而，原告本於共有人之資格，請求分割兩造共
    有之系爭土地，為有理由，應予准許，爰判決如主文第1項
    所示。
六、本件係因共有物分割涉訟，由被告負擔訴訟費用顯失公平，
    爰依民事訴訟法第80條之1規定，由兩造即全體共有人依系
    爭土地應有部分之比例負擔訴訟費用如主文第2項所示。
七、據上論結，本件原告之訴為有理由，依民事訴訟法78條、第
    80條之1、第85第1項但書，判決如主文。
中　　華　　民　　國　　96　　年　　 1　　月　　 9　　日
                  民事第二庭    法　官　洪榮家
以上正本係照原本作成。
如對本判決上訴，須於判決送達後20日內向本院提出上訴狀。
中　　華　　民　　國　　96　　年　　1 　　月　　9 　　日
                                書記官  吳信助
附表：
┌──┬──────┬──────┬──────────┐
│編號│　姓　名　　│土地應有部分│應負擔訴訟費用之比例│
├──┼──────┼──────┼──────────┤
│一  │庚○○      │9分之1      │9分之1              │
├──┼──────┼──────┼──────────┤
│二　│壬○○      │3分之1      │3分之1              │
├──┼──────┼──────┼──────────┤
│三　│甲○○○    │9分之1　    │9分之1              │
├──┼──────┼──────┼──────────┤
│四　│乙○○      │9分之1　　  │9分之1              │
├──┼──────┼──────┼──────────┤
│五　│己○○      │3519分之482 │3519分之482         │
├──┼──────┼──────┼──────────┤
│六　│丙○○      │14076分之991│14076分之991        │
│    │            │（即1173分之│                    │
│    │            │50、36分之1 │                    │
│    │            │）          │                    │
├──┼──────┼──────┼──────────┤
│七　│丁○○      │14076分之991│14076分之991        │
│    │            │（即1173分之│                    │
│    │            │50、36分之1 │                    │
│    │            │）          │                    │
├──┼──────┼──────┼──────────┤
│八　│戊○○      │18分之1　   │18分之1             │
└──┴──────┴──────┴──────────┘
